【裁判字號】    89,上更(三),161
【裁判日期】    891227
【裁判案由】    確認抵押權不存在
【裁判全文】
台灣高等法院民事判決    八十九年度上更(三)字第一六一號
      上  訴  人  丙○○
      訴訟代理人  陳水亮律師
                  郭振茂律師
      被  上訴人  乙○○  住台北市○○路五七三巷二弄十四號
                  甲○○  住台北市○○路四七五巷十九號四樓之二
      訴訟代理人  簡坤山律師
                  呂清瑞律師
右當事人間請求確認抵押權不存在事件，上訴人對於中華民國八十三年一月十二日臺
灣宜蘭地方法院八十二年度重訴字第一一號第一審判決提起上訴，經最高法院第三次
發回更審，本院判決如左：
    主    文
上訴駁回。
第二審及發回前第三審訴訟費用由上訴人負擔。
    事    實
甲、上訴人方面：
壹、聲明：求為判決：
(一)原判決廢棄。
(二)確認被上訴人乙○○就上訴人所有如原判決附表所示之土地，於民國  (下同)七
    十二年十二月十五日以羅字第一二八０七號由宜蘭縣羅東地政事務所收件，並於
    七十二年十二月二十日辦理登記，債權額新台幣  (下同)一千四百萬元之抵押權
    所擔保之債權額七百萬元不存在。
(三)確認被上訴人甲○○就上訴人所有如原判決附表所示土地，於七十二年十二月十
    五日以羅字第一二八０七號由宜蘭縣羅東地政事務所收件，並於七十二年十二月
    二十日辦理登記，債權額一千四百萬元之抵押權所擔保之債權額七百萬元不存在
    。
(四)確認前二項之抵押權不存在。
貳、陳述：除與原判決及本院歷審判決之記載相同部分，茲予引用外，並補稱：
(一)系爭抵押權係為擔保兩造間之債務，但兩造間無債之關係存在，自應予以塗銷：
１、關於上訴人所立「借據」之真意，及與系爭抵押權之關係：
    (１)本件抵押權設定係因上訴人欲購買訴外人台麗木業股份有限公司（稱台麗公
        司）之股權，因無法支付現金，故將土地設定抵押權予被上訴人。
    (２)上訴人書立借據，確與系爭抵押權記載內容相符，為二造所不爭執。該文書
        之名稱，形式上雖為借據，惟上訴人書立該資料乃因台麗公司改組，而由林
        清泉居間買賣，故僅言及林清泉因改組需給付退股金云云。
２、系爭抵押權係為擔保上訴人對於被上訴人之債務，然被上訴人未盡其給付義務，
    上訴人自無支付對價之義務，抵押權自應同時消滅。
３、本件為消極確認之訴，應由主張有擔保債務存在之被上訴人負舉證責任。
４、上訴人未與林清泉共同購買台麗公司股權，自無給付股款責任，又未明示與林清
    泉負連帶責任，被上訴人主張二人應負連帶責任，實屬無據。
(二)上訴人並未承擔林清泉對被上訴人之股款給付義務：
１、被上訴人在八十五年一月三日主張「是連帶債務，不是債務承擔之意思」，復於
    八十五年四月二十四日主張上訴人係債務承擔，同時主張係共同購買，法律關係
    為何，被上訴人前後主張矛盾，已不可採。
２、依上訴人所書借據之內容觀，並無承擔林清泉股款給付義務之含意在內。
(三)縱認上訴人承擔林清泉對於被上訴人之股款給付債務，而為本件抵押權所擔保之
    債務，惟林清泉已全數清償該股款債務，本件抵押權亦應予塗銷：
１、被上訴人等出售台麗公司之股款金額一千一百萬元，包含公司對外之負債。
２、本件所擔保之債務僅係林清泉向被上訴人等購買台麗公司股份之給付債務。
３、系爭抵押權所擔保之債務至多為八百萬，林清泉已全數清償自應予以塗銷。
(四)被上訴人以上訴人未對其於七十三年及七十五年分別就訴外人羅東鎮農會、冬山
    鄉農會聲請就系爭土地強制執行時所為之參與分配聲明異議，即足証明其債權之
    存在云云，惟查拍賣抵押物之強制執行程序性質上屬非訟事件，法院僅為形式審
    查，僅憑該等証據尚不足證明被上訴人實質上有被擔保之債權存在，自不能因上
    訴人未對其聲明參與分配表示異議，而推定債權存在。
參、證據：援用原審及歷審所提證物。
乙、被上訴人方面：
壹、聲明：求為判決：駁回上訴。
貳、陳述：除與原判決及本院歷審判決所記載相同部分，茲予引用外，並補稱：
(一)台麗公司出讓股權之價款，不包含對外債務一千一百萬元 (對外債務部分由林清
    泉另行負責) ，其出讓價款為一千七百萬元，此有林清泉於七十二年十二月十四
    日所簽訂之合約書可資佐証。
(二)林清泉積欠股東之債務，折價為六百萬元。
(三)上訴人於七十二年十二月十五日所簽之借據依其內容觀之，即已明示為債務承擔
    ，因上訴人在林清泉於七十二年十二月十四日之合約書中僅以見証人之立場簽名
    ，事後被上訴人等質疑林清泉付款能力，遂由上訴人出面共同購買進而承擔債務
    ，負擔全部股款之給付義務，並於七十二年十二月廿二日簽具名為「借據」而其
    真意乃承擔債務之切結書，交由被上訴人收執，及提供土地設定抵押權，據此足
    證系爭抵押權不僅係擔保林清泉之給付股款債務，且係擔保上訴人所自願承擔林
    清泉之前開債務之方法。
(四)上訴人既因林清泉與被上訴人簽訂之合約書同意設定抵押權，復於抵押權登記完
    成後，補立「借據」一紙交被上訴人收執，足見系爭借據即係設定系爭抵押權之
    債權憑証。而依土地謄本上所載，上訴人乃係爭抵押權之債務人兼義務人，上訴
    人應已承擔系爭一千四百萬元退股金之債務無疑。
(五)就訴外人羅東鎮農會、冬山鄉農會聲請拍賣抵押物而被上訴人參與分配，上訴人
    自始至終均未就被上訴人所聲明之抵押債權存在之事加以否認，足認上訴人承擔
    股款債務之事證明確。
參、證據：除援用原審及歷審所提證物外，並補提土地謄本乙份為證。
肆、本院依聲請調閱台灣宜蘭地方法院七十二年民執字第六三七號、七十五年民執字
    第三七二號執行卷。
    理    由
一、本件上訴人起訴主張：伊曾向被上訴人及訴外人王清標、張許不、陳永祥、張信
    章六人購買台麗公司股份四０六股，因無現金，而提供如原判決附表所示之土地
    (下稱系爭土地)，設定被上訴人每人債權七百萬元，合計一千四百萬元之抵押權
    與被上訴人，以擔保股款之給付，台麗公司於八十年四月十五日撤銷登記而不存
    在，王清標等人即因無股份可資轉讓而給付不能，伊給付股款義務亦不存在，系
    爭抵押權自應隨之消滅，詎被上訴人竟以伊借款逾期未還為詞，聲請拍賣系爭土
    地，並經台灣宜蘭地方法院八十二年度民執字第五六六號執行事件查封在案，自
    有未合，為此訴請確認系爭土地上所設定抵押權擔保之債權不存在，抵押權之登
    記失所附麗，應予塗銷；嗣上訴本院後改稱：系爭抵押權係擔保訴外人林清泉與
    莊茂柏、王清標、被上訴人等，於七十二年十二月十四日所簽訂關於台麗公司股
    權買賣合約書第二條所定一千一百萬元之股款給付債務，伊僅提供系爭土地設定
    抵押權擔保，並未與林清泉共同購買股權，亦未承擔林清泉之上開股款債務，而
    且上開股款債務亦經林清泉全數清償，故抵押權即失所附麗而消滅，自應塗銷，
    且如認抵押權所擔保之債權尚存在，依民法第七百四十五條、七百五十二條、七
    百五十五條等規定，亦得主張不負保証人之責，而得訴請塗銷，求為命如上訴聲
    明之判決云云。
二、被上訴人原以：系爭抵押權係為擔保林清泉向被上訴人等購買台麗公司股份之債
    務一千四百萬元而設定  (見原審卷第四十七頁)；嗣又改稱系爭抵押權之設定，
    係為擔保上訴人與林清泉向被上訴人等六人購買台麗公司股份四０六股之價款 (
    即股款) 八百萬元之債務，以及林清泉對於該六人之欠款六百萬元之債務，合計
    一千四百萬元而設定，渠等已將股份讓與林清泉，由林清泉自行處分，惟林清泉
    始終未給付上開價金或股款，亦未清償欠款，故系爭抵押權所擔保之債權尚未消
    滅，抵押權之設定亦不應予塗銷，且依上訴人所書立之借據，亦係表明承擔林清
    泉所欠之債務，故其請求為無理由等語，資為抗辯。
三、上訴人主張系爭土地為伊所有，於七十二年十二月十五日以伊為債務人兼義務人
    ，設定債權額一千四百萬元之抵押權與被上訴人，其存續期間自七十二年十二月
    十二日至七十三年二月十一日止，清償日期為七十三年二月十一日之事實，為被
    上訴人所不爭，並有土地登記簿謄本及抵押權設定契約書在卷可稽 (見原審卷第
    八至三一頁，第一三九至一四一頁)，自堪信為真實。
四、至上訴人主張系爭抵押權係以伊為債務人，以被上訴人為債權人，所擔保者乃伊
    對被上訴人之債務，惟因被上訴人未盡其給付股權之義務，伊自無給付股款之義
    務，系爭抵押權所擔保之債權既不存在，抵押權自應同歸於消滅；又伊並未承擔
    林清泉對被上訴人之股款給付義務，七十二年十二月二十二日之借據內容，僅係
    聲明抵押擔保之法律效果，亦無承擔林清泉股款給付義務之意思，而且林清泉事
    實已將其債務清償完畢，故伊與被上訴人間之債務不問係擔保其本身之股款債務
    或擔保林清泉之股款債務，均已不存在云云，則遭被上訴人所否認，並以前開情
    詞置辯，經查：
(一)按抵押權為不動產物權，非經登記，不生效力，抵押權所擔保之債權如何，應依
    設定登記內容定之，抵押權人僅能依設定登記內容行使權利；次按定額抵押權與
    最高抵押權之性質不同，前者必須先有債權存在，而後始得為擔保該債權而設定
    抵押權，後者係為擔保現在已發生或將來可能發生之債權，提供不動產以為擔保
    ，至設定抵押權時，所擔保之債權是否存在，在所不問 (參見最高法院七十一年
    台上字第四九六二號判決要旨) ，本件系爭抵押權係屬定額抵押權，且抵押權登
    記內容為擔保上訴人對被上訴人之債務，故本件首應審究者為上訴人對被上訴人
    是否負有債務？債務是否仍存在？
(二)查系爭抵押權之設定係起緣於林清泉於七十二年十二月十四日與被上訴人及莊茂
    柏等人所簽立之股份買賣合約書第三條之約定：『：：：甲方因未能一時籌足前
    條應給付乙方之股款，經乙方同意，由甲方提供其妻所有坐落：：：所有權全部
    設定三百萬元正與乙方莊茂柏等作為給付之擔保，並同時提供其友人丙○○所全
    坐落：：：所有權全部為擔保設定一千四百萬元之抵押權與甲○○、乙○○二人
    所共有』  (見本院卷第三八頁)，業據被上訴人提出上訴人未加爭執之買賣合約
    書及抵押權設定契約書在卷，故依前開合約書之內容以觀，上訴人僅係抵押義務
    人，提供系爭土地擔保林清泉之股款給付債務，惟系爭抵押權之設定，並未將林
    清泉列為債務人，而係將上訴人本身列為債務人兼義務人，則依前開說明，上訴
    人提供系爭土地所欲擔保者已非林清泉之債務，而是上訴人本身之債務。再觀之
    上訴人於抵押權設定後之同年月二十二日，復出具『借據』一紙，內載：『立據
    人因友人台麗公司董事長林清泉因改組需給付甲○○、乙○○等先生退股金一千
    四百萬元正，友人未能一時籌足給付，本人願代提供冬山鄉○○段太和小段二六
    四─十等九筆土地為給付之擔保，並設定一千四百萬元正之設定登記(72.12.15
    字第一二八０七號) ，如屆期台麗公司未能給付時，本人願以本擔保物任由拍賣
    清償 (內含應清償中小企業銀行貸款七百萬元正)』 (見本院卷第五十頁)，交與
    被上訴人收執，以資作為設定系爭抵押權之債權憑証，則其書立借據之真意，即
    應加以探究，而非僅以其表面之文義加以解釋 (見最高法院本次發回意旨)。
(三)依據上訴人於原審時所自承，系爭抵押權之設定，係因伊前向被上訴人等六人買
    受台麗公司之股份四０六股，因而設定被上訴人每人七百萬元之抵押權，以擔保
    股款一千四百萬元之給付  (見原審卷第六八頁)，參以証人林清泉於本院前審到
    庭証稱「他  (指上訴人)本來要賣掉自己的礦權，來買台麗公司之股份，：：：
    ，但是後來因礦權沒賣成，所有就沒辦法買台麗公司之股份」 (見本院前審上字
    卷第七五頁) ；「大概移轉一百多股，過他名下有四十股，還有其他一部分人名
    下，這是因他本來要提供土地作保証，所以把股權給他，後來他沒有買成，再退
    股權給我。」等語  (見本院上字卷第七五頁反面)，另証人陳賢明、李佳獅於原
    審到庭証稱本件抵押權之設定，初係因林清泉與台麗公司股東莊茂柏、王清標等
    人理念不合，要求退股，林清泉無力買下，乃介紹上訴人認識莊茂柏、王清標，
    並謂彼等與被上訴人等均為股東，莊茂柏、王清標各代表百分之三十股權，擬予
    出售，說服上訴人購買，價金原訂一千七百萬元，嗣經協議減價為一千四百萬元
    ，因當時上訴人無可用資金，乃約定以設定抵押方式作為擔保等語 (見原審卷第
    八九頁至九二頁) ，顯見上訴人於提供系爭土地設定抵押權以擔保林清泉之股款
    給付債務時，其本意係購買被上訴人等人之股份，惟須待礦權出售始有現金為給
    付。再參以証人莊茂柏於原審到庭所証稱：「股權是單獨賣給林清泉，：：：由
    林清泉提供頭城鎮○○段港口小段四十九地號土地設定三百萬元普通抵押權以擔
    保價金之給付，並書具借據給我，：：：後來林清泉未給付買賣價金，我曾拍賣
    抵押物求償」等語  (見原審卷第一五七、一五八頁)；証人王清標所証稱：「台
    麗公司經營不善，林清泉侵占公司的錢，要收買公司股份，：：：，因沒有錢，
    請丙○○出面用他的土地抵押給我，共四０六股，共一千四百萬元，至於林清泉
    與丙○○間關係如何，我不知」  (見原審卷第一五九頁)等語，堪認被上訴人之
    股權係出售與林清泉，而林清泉因無力支付，另行找上訴人購買，且獲上訴人同
    意，始提供系爭土地設定抵押，故系爭抵押權乃以上訴人任債務人兼義務人，復
    於設定抵押權後，由上訴人再出具前開「借據』一紙交被上訴人作為抵押權之債
    權憑証，而被上訴人於抵押權設定後，已交出相關証件與林清泉，由林清泉辦理
    股權之移轉，林清泉並已將部分股份移轉至上訴人名下，由上訴人擔任台麗公司
    之董監事，此亦有台麗公司之股東登記卡在卷可稽，足証上訴人確有購買被上訴
    人之股份合意，惟因股權買賣合約書係由林清泉與被上訴人所訂立，與被上訴人
    無關，乃再由上訴人出具借據一紙以資表明其負有給付系爭股款之義務，故依據
    上訴人出具借據當時之情事及前開証據資料，堪認其真意乃係承擔林清泉之給付
    股款義務甚明。
(四)至上訴人主張被上訴人並未將股權轉讓，且台麗公司已解散而無從為股權之轉讓
    ，故其亦無給付股款義務云云，惟查，兩造於七十二年十二月十五日辦畢抵押權
    登記後，台麗公司即於同年十二月二十三日辦理變更登記，而其變更登記之原因
    即係被上訴人之股權移轉至上訴人及林清泉名下，此由七十二年十二月二十三日
    變更登記前後之董監事，變更登記前為林清泉、林楊秀蝦、乙○○、楊傑成、王
    清標、莊茂柏、張許不、楊明諺，變更登記後為：林清泉、林楊秀蝦、丙○○，
    以及變更前林清泉、林楊秀蝦之股權僅一百四十八股，變更後其二人連同丙○○
    合計股權為五二０股，丙○○並擔任董事之職，此有台麗公司之股東登記卡、股
    東會會議紀錄、董事會會議記錄、股權讓與同意書影本在卷 (見本院重上更二卷
    第一五二頁至一六０頁) ，故依其變更登記之內容已足証明被上訴人在辦妥抵押
    權登記之後，確已將股權移轉，再依林清泉前開証言，渠已將股權一百多股轉讓
    與上訴人，惟因上訴人無錢支付，日後再退還林清泉，故上訴人此部分之主張，
    即不足取，堪信被上訴人所辯已將股權移轉資料提供與林清泉辦理移轉屬實。
(五)上訴人復主張台麗公司當時負債及資產合計為一千七百萬元，其中一千一百萬元
    係公司對東和新公司及中小企銀之負債，其餘六百萬元中屬林清泉個人百分之四
    十之股權之價值僅為二百四十萬元，餘款三百六十萬元始為其餘股東股權之價值
    ，林清泉不可能以一千一百萬元購買其餘股權，且林清泉已將一千一百萬元之債
    務清償，並全數清償股款債務完畢，本件抵押權所擔保之股款債權已消滅云云，
    查証人林清泉雖到庭証稱「：：：後來在七十二年十二月股東又開會決議以一千
    七百萬元把工廠及一切設備賣給我，：：：當初把工廠賣給我的一千七百萬元，
    是包括其餘股東所負的比例債務、銀行貸款及公司一切費用等，這些我已還清，
    我應只要給莊茂柏一百九十萬元即可，我是給他二百萬元」 (見本院上字卷第七
    四頁) ，並有其所提出之銀行借據、租約書、繳納利息、稅費等收據可稽，但查
    林清泉與被上訴人及莊茂柏、楊傑成、王清標等人於七十二年十二月十四日所簽
    訂股權買賣合約書，其於第一、二、十條分別載明「雙方同意台麗公司總股金及
    所有財產為新台幣一千七百萬元正」；「乙方願以其所有共有股權以一千一百萬
    元出讓甲方」；「公司經營之工廠現出租與東和新木業股份有限公司，解約收回
    及押金新台幣四百萬元償還及現公司向中小企業銀行貸款之新台幣七百萬元全部
    由甲方 (指林清泉)負責，與乙方 (指被上訴人)無涉」，參以証人莊茂柏曾到院
    証稱：「那時講好工廠價值二千八百萬元，其中包括中小企銀七百萬元貸款，承
    租人四百萬元押租金，剩下一千七百萬元，而林清泉之股權值六百萬元，扣下其
    六百萬元股權，剩下一千一百萬元，這是林清泉以外其餘股東應得之股款」等語
    (見本院上字卷第一０九頁)，可見被上訴人與林清泉訂立股份買賣合約書時，林
    清泉係自願以一千一百萬元之價格向其餘股東購買股權，並負擔台麗公司當時所
    負債務一千一百萬元甚明。至於林清泉所提出台麗公司七十一年七月十六日股東
    大會會議記錄、同年八月一日股東大會會議記錄、七十一年十二月二十日委任書
    、七十二年四月十二日臨時會議記錄及切結書  (見外放証物)，固對台麗公司之
    價值有不同之評價，但此均係前開合約書簽立前之文件，自不得影響合約書內容
    中對台麗公司價值及負債之評估及約定，故亦不足為有利上訴人之証明。
(六)再查，林清泉於經營台麗公司期間，對於公司及股東確有負債一節，已據被上訴
    人提出支票、本票及切結書為証 (見本院卷第一四一至一四三頁、第一五０至一
    五二頁)，而林清泉於七十二年四月十二日所出具之切結書 (見原審第四九頁)載
    明林清泉負責於七十二年四月三十日前清償中小企銀貸款八百三十萬元及公司向
    股東借用之款項三百二十萬八千七百元，另於七十二年五月二十日清償欠款六百
    萬元以分償各股東，再於七十二年六月三十日塗銷蘇澳港口地甲○○為其擔保之
    四百萬元，且於七十二年八月一日出具切結書，載明林清泉自承無法依七十二年
    四月十二日切結書履行，請股東寬限至七十二年八月十八日等語，又因仍未能履
    行，台麗公司乃於七十二年十二月十四日訂立上開合約書，約定由林清泉購買全
    部股權，價款一千一百萬元，另因其積欠股東款項，故約定林清泉應返還莊茂柏
    股款及借款三百萬元，並由林清泉之妻林楊秀蝦提供土地設定三百萬元之抵押權
    與莊茂柏，林楊秀蝦並於七十二年十二月二十二日書立借據一紙 (見原審卷第一
    六七、一九四頁) ，由上訴人提供系爭土地設定一千四百萬元之抵押權予被上訴
    人，亦於同日書立借據一紙，足証林清泉在簽立合約書時已同意給付被上訴人股
    款及欠款合計一千四百萬元，返還莊茂柏三百萬元甚明，故林清泉雖已清償台麗
    公司對外債務一千一百萬元，清償莊茂柏二百萬元，惟其並未能提出清償被上訴
    人股款之証明，故上訴人所主張林清泉之股款給付義務已清償完畢一節，即難採
    信。
(七)末查，訴外人羅東鎮農會於七十三年間以上訴人為債務人，向原審法院聲請拍賣
    抵押物即上訴人所有系爭土地中第二七七地號之土地，因被上訴人為第二順位抵
    押權人，被上訴人乃向法院聲明參加分配，而上訴人對此並未表示異議；嗣冬山
    鄉農會於七十五年間以上訴人為債務人，向原審法院聲請拍賣抵押物即系爭土地
    中之第二六四之十一、二六四之十二、二七三、二七四、二七六、二八七地號等
    六筆土地，法院因被上訴人為抵押權人而於七十五年四月二十五日通知被上訴人
    參加分配，上訴人對於被上訴人之聲明參加分配仍未表示異議等情，業據被上訴
    人陳明在卷，並經本院向原審執行法院調閱七十二年民執字第六三七號、七十五
    年民執字第三七二號執行卷查明屬實，則以七十三年、七十五年被上訴人聲明參
    加分配之時間距本件系爭抵押權之設定時間相去不甚久遠，雙方就抵押權所擔保
    之債務為何，及債務履行之情形，記憶猶新之際，上訴人尚且未就被上訴人之抵
    押權表示任何異議，以及在本件訴訟中上訴人一再主張系爭抵押權係擔保其向被
    上訴人等六人購買台麗公司之股權四０六股之股款債權一千四百萬元，堪認系爭
    抵押權所擔保之債務即係上訴人自己應付之股款債務，故上訴人主張系爭抵押權
    所擔保之債權不存在，即無可採。
(八)至上訴人另主張依民法第七百四十五、七百五十二條、七百五十五條之規定，其
    不應負保証責任云云，惟查被上訴人並未主張應由上訴人負保証責任，且依該借
    據內容亦無保証之意，而上開規定亦與本件物上擔保無涉，此部分上訴人之主張
    亦不足為其有利之認定。
五、綜上所述，上訴人既未能舉証証明系爭抵押權所擔保之債權已經因清償而消滅，
    其請求確認系爭抵押權及所擔保之債權不存在並請求塗銷系爭抵押權之登記，即
    不應准許，原審為上訴人敗訴之判決，並無不當，上訴論旨指摘原判決不當，求
    予廢棄改判，為無理由。
六、至兩造其餘攻擊或防禦方法，及未經援用之証據，經本院斟酌後，認為均不足以
    影響本判決之結果，自無庸逐一詳予論駁，附此敘明。
據上論結，本件上訴為無理由，依民事訴訟法第四百四十九條第一項、第七十八條，
判決如主文。
中      華      民      國    八十九    年     十二     月    二十七    日
                                臺灣高等法院民事第四庭
                                    審判長法  官  李  瓊  蔭
                                          法  官  楊  豐  卿
                                          法  官  張      蘭
右正本係照原本作成。
如不服本判決，應於收受送達後二十日內向本院提出上訴書狀，其未表明上訴理由者
，應於提出上訴後二十日內向本院補提理由書狀（均須按他造當事人之人數附繕本）
上訴時應提出委任律師或具有律師資格之人之委任狀；委任有律師資格者，另應附具
律師及格證書及釋明委任人與受任人有民事訴訟法第四百六十六條之一第一項但書或
第二項（詳附註）所定關係之釋明文書影本。
中      華      民      國      九十    年      一      月      九      日
                                          書記官  應  瑞  霞
附註：
民事訴訟法第四百六十六條之一（第一項、第二項）：
對於第二審判決上訴，上訴人應委任律師為訴訟代理人。但上訴人或其法定代理人具
有律師資格者，不在此限。
上訴人之配偶、三親等內之血親、二親等內之姻親，或上訴人為法人、中央或地方機
關時，其所屬專任人員具有律師資格並經法院認為適當者，亦得為第三審訴訟代理人
。


司法院資訊處製作；財團法人民間司法改革基金會備份。
